臺灣臺北地方法院刑事裁定　　　　　　　95年度聲判字第78號
聲　請　人　乙○○
代　理　人　林文鵬律師
　　　　　　梁懷信律師
　　　　　　林俊宏律師
被　　　告　甲○○
上列聲請人因告訴被告侵占等案件，不服臺灣高等法院檢察署檢
察長中華民國95年5月8日95年度上聲議字第1847號駁回聲請再議
之處分（原不起訴處分案號：臺灣臺北地方法院檢察署95年度偵
字第6872號），聲請交付審判，本案裁定如下：
    主  文
聲請駁回。
    理  由
一、聲請交付審判意旨略以：
  (一)按公司法第235、240條規定所指之員工，依經濟部94年4月
    25日經商字第09402050550號函即明白表示董事、監察人非
    屬員工，且另依經濟部84年2月10日商字第201253號函：「
    按公司法第235條、第267條規定所稱之『員工』，乃指示非
    基於股東地位為公司服務者，如經理人，至基於股東地位而
    為公司服務者，即非此所稱之『員工』，如董事、監察人。
    …是以，董事長係法人股東指派之代表人，於公司辦理現金
    增資金時，自不得參與依公司法規定保留員工認購股份之配
    認。」，更可足見公司法第235條有關員工分紅之規定，其
    所指「員工」並不包括董事、監察人及董事長在內，是依公
    司法規定，縱為公司之董事長，如未兼任公司其他職務（如
    經理人），亦得領取公司依公司法第235、240條規定所分配
    之現金或股票紅利，至為灼然。
  (二)據此，縱中國鋼鐵股份有限公司（下稱中鋼公司）章程第32
    條之1規定：「董事、監寁南之車馬費及董事長薪資，由董
    事會參照相關同業及上市公司水準議定。董事長並比照從業
    人員薪給待遇之相關規定，支給其他給與。」，且該章程經
    經濟部84年12月22日經（商）119611號函核准在案，然此章
    程規定，亦不得違反公司法第235、240條之法律明文，上揭
    經濟部函亦絕示核示董事長得領受依公司法第235、240條規
    定不得領受之員工分紅，是被告縱為中鋼董事長，其依該公
    司章程第32條之1規定所得領受之薪資、其他給與，依法絕
    對不得包括公司法第235、340條規定之員工分紅在內。
  (三)惟原95年度偵字第6872號不起訴處分書仍以「…故被告所領
    取之員工分紅股票及現金，既依公司章程所規定，乃為依法
    所得之財物，即無從對之繩以背信、侵占等罪刑責之餘地…
    」為由，而認被告所領取之91、92、93年度員工分紅係屬依
    法取得之財物，全然忽略被告身為中鋼公司董事長，於法卻
    上係絕對不得領取公司法第235、240條規定之員工分紅，甚
    且，臺灣高等法院檢察官95年度上聲議字第1874號處分書更
    認「…縱該章程及經濟部之函示與公司法之規定有所抵觸，
    亦非被告施用何種詐術所致，系爭之分紅股票及現金，依前
    開章程及函示規定，係屬被告所有，被告自始即係基於所有
    之意思，並無何易持有為所有之可言，與侵占罪之要件亦有
    不合…」，此項理由，全然忽略被告依法絕對不可領取公司
    法第235、240條規定之員工分紅，中鋼公司之章程及經濟部
    函非規定，亦不可與法令有所抵觸，何來可謂「…系分紅股
    票及現金，依前開章程及函示規定，係屬被告所有…」？原
    處分書之認定明顯重大違反法令。
  (四)況查，中鋼公司係我國知名之股票上市公司，資本額高達新
    臺幣（下同）1千餘億元，公司內部組織、作業流程嚴謹，
    於董事會、董事長下設稽核室，相信中鋼公司之作業要求，
    對於各項文件，必會照會各科室，相關作業流程勢必仍保存
    於中鋼公司，對於中鋼公司董事長是否可領取員工分紅乙事
    ，法務部門諒必會表示意見，然原臺灣臺北地方法院檢察署
    及臺灣高等法院檢察署竟對於中鋼公司發放員工分紅之相關
    作業流程文件及承辦人等，完全未予調閱或傳喚，率以對章
    程及經濟部函示為違反公司法之解安，而逕認定被告無犯罪
    之意圖，殊嫌率斷，是本件實有賴鈞院予以傳喚中鋼公司辦
    理91、92、93年度員工分紅之承辦人員及調閱相關文件，以
    究明被告是否早已知悉以董事長身分領取員工分紅實屬違法
    、不當之舉措？
  (五)綜上所述，本件原臺灣臺北地方法院檢察署95年度偵字第
    6872號不起訴處分、臺灣高等法院檢察署95年度上聲議字第
    1847號駁回再議聲請之處分，均有諸多違誤或未詳為調查之
    處，為此聲請交付審判等語。
二、按「告訴人」不服上級法院檢察署檢察長或檢察總長認再議
    為無理由而駁回之處分者，得於接受處分書後10日內委任律
    師提出理由狀，向該管第一審法院聲請交付審判；法院認為
    交付審判之聲請不合法或無理由者，應駁回之。刑事訴訟法
    第258條之1、第258條之3第2項前段，分別定有明文。是如
    非告訴人而僅係告發人者，即不得依前開規定聲請法院交付
    審判。
三、經查：
  (一)犯罪之被害人得為告訴，刑事訴訟法第232條定有明文。惟
    所謂犯罪被害人，係指因犯罪而直接被害者而言，至其他因
    犯罪間接或附帶受害之人，在民事上雖不失有請求賠償損害
    之權，但既非因犯罪直接受其侵害，即不得認為該條之被害
    人（參照最高法院20年度上字第55號判例意旨）。
  (二)經查，本件聲請人乙○○以其係中鋼公司之股東，認被告甲
    ○○於92年1月間起至94年12月止擔任中鋼公司董事長期間
    ，明知不具員工身分，不得領取員工分紅配股，竟於94年度
    ，領取員工分紅配股4,400萬元，侵害中鋼公司，因認被告
    涉有背信及侵占等罪嫌，而對被告提起本件「告訴」。惟查
    聲請人係於95年1月9日始受讓1,000股中鋼公司之股份而成
    為中鋼公司股東，此有中鋼公司出具之股東持股證明在卷可
    憑（見臺灣臺北地方法院檢察署95年度他字第619號偵查卷
    第151頁），亦為聲請人所是認（見同卷第147頁），是其申
    告被告涉犯上開罪嫌部分，倘成立犯罪，應係於92至94年間
    被告領得上開分紅配股時之中鋼公司股東，聲請人僅係犯罪
    後取得中鋼公司股份之人，並非「告訴狀」所載被告犯罪之
    直接被害人，聲請人既非其所提起告訴被告犯罪之直接被害
    人，其所提之申告仍屬告發性質，而非告訴。聲請人既僅係
    告發人，而非告訴人，依上揭說明，自不得提起本件交付審
    判之聲請，從而本件聲請即不合法，應予駁回。
四、依刑事訴訟法第258條之3第2項前段，裁定如主文。
中　　華　　民　　國　　96　　年　　3 　　月　　2 　　日
　　　　　　　　　刑事第十二庭  審判長法  官  李英豪
                                      法  官  張永宏
                                      法　官　陳慧萍
上正本證明與原本無異。
本裁定不得抗告。
　　　　　　　　　　　　　　　　      書記官　何適熹
中　　華　　民　　國　　96　　年　　3 　　月　　5 　　日
